ACORDAO-COMPLETO-2425791

ACÓRDÃO 10889/2020 ATA 34/2020 - SEGUNDA CÂMARA

VISTOS, relatados e discutidos estes autos da Tomada de Contas Especial instaurada pelo então Ministério do Desenvolvimento Social e Agrário em desfavor do Sr. Sérgio Barreto de Miranda, ex-Prefeito de Panelas/PE, tendo por fundamento o não atingimento das metas pactuadas no Termo de Responsabilidade 398/MPAS/SEAS/2002, que tinha por objeto o apoio à realização de ações de geração de renda para as famílias do Programa de Erradicação do Trabalho Infantil - PETI.     
        ACORDAM os Ministros do Tribunal de Contas da União, reunidos em Sessão da 2ª Câmara, ante as razões expostas pelo Relator, em: 
        9.1. com fundamento nos arts. 20 e 21 da Lei 8.443/1992, c/c o art. 211, § 1°, do Regimento Interno/TCU, considerar iliquidáveis  as contas da Fundação de Apoio ao Desenvolvido da Universidade Federal de Pernambuco, ordenando o seu trancamento;
        9.2. nos termos dos arts. 1º, inciso I, 16, inciso III, alínea c, e 19, caput, da Lei 8.443/1992, julgar irregulares as contas do Sr. Sérgio Barreto de Miranda, condenando-o ao pagamento da quantia abaixo discriminada, com a fixação do prazo de 15 (quinze) dias, a contar da notificação, para comprovar, perante o Tribunal (art. 214, inciso III, alínea a, do Regimento Interno/TCU) , o recolhimento da dívida aos cofres do Tesouro Nacional, atualizada monetariamente e acrescida dos juros de mora, calculados a partir da data indicada até a data do efetivo recolhimento, nos termos da legislação em vigor, abatendo-se, na oportunidade, o valor devolvido abaixo especificado, nos termos do Enunciado 128 da Súmula de Jurisprudência do TCU:  
	DATA
	VALOR (R$) 
	Natureza

	10/11/2006
	288.963,00 
	D

	3/3/2011
	6.054,58 
	C

        9.3. autorizar, caso requerido, nos termos do art. 26 da Lei 8.443/1992, c/c o art. 217 do Regimento Interno/TCU, o parcelamento da dívida em até 36 (trinta e seis) parcelas mensais e sucessivas, sobre as quais incidirão os correspondentes acréscimos legais (débito: atualização monetária e juros de mora) , esclarecendo ao responsável que a falta de pagamento de qualquer parcela importará no vencimento antecipado do saldo devedor, sem prejuízo das demais medidas legais;
        9.4. autorizar, desde logo, com base no art. 28, inciso II, da Lei 8.443/1992, a cobrança judicial da dívida, caso não atendida a notificação; 
        9.5. encaminhar cópia deste Acórdão à Procuradoria da República no Estado de Pernambuco, com fulcro no § 7° do art. 209 do Regimento Interno/TCU, para a adoção das medidas que entender cabíveis, bem como ao Ministério da Cidadania, para ciência.

Tomada de Contas Especial instaurada pelo então Ministério do Desenvolvimento Social e Agrário tendo por fundamento o não atingimento das metas pactuadas no Termo de Responsabilidade 398/MPAS/SEAS/2002, que tinha por objeto o apoio à realização de ações de geração de renda para as famílias do Programa de Erradicação do Trabalho Infantil.

Segunda Câmara

Município de Panelas/PE.

3. Responsáveis: Sérgio Barreto de Miranda (XXX.051.824-XX) e Fundação de Apoio ao Desenvolvimento da Universidade Federal de Pernambuco - FADE/UFPE (11.735.586/000159).

Ana Arraes (Presidente).

13.1. Ministros presentes: Ana Arraes (Presidente), Augusto Nardes e Aroldo Cedraz.
13.2. Ministra que alegou impedimento na Sessão: Ana Arraes (Presidente).
13.3. Ministro-Substituto convocado: Marcos Bemquerer Costa (Relator).
13.4. Ministro-Substituto presente: André Luís de Carvalho.

ACORDAO-COMPLETO-2486425

Acórdão 9761/2021 - Segunda Câmara

MARCOS BEMQUERER

Trata-se da Tomada de Contas Especial instaurada pelo então Ministério do Desenvolvimento Social e Agrário em desfavor do Sr. Sérgio Barreto de Miranda, ex-Prefeito de Panelas/PE, tendo por fundamento o não atingimento das metas pactuadas no Termo de Responsabilidade 398/MPAS/SEAS/2002, Siafi 463254 (peça 2, p. 10-13) .
2.	Mencionado ajuste foi celebrado entre aquela municipalidade e o então Ministério da Previdência e Assistência Social e teve por objeto o apoio à realização de ações de geração de renda para as famílias do Programa de Erradicação do Trabalho Infantil - PETI, conforme o Plano de Trabalho constante da peça 2 (pp. 4/6) . 
3.	Transcrevo, a seguir, com os devidos ajustes de forma, a instrução da Secretaria de Controle Externo de Tomada de Contas Especial - Secex/TCE, por meio da qual o presente feito é analisado (peça 79) :
"HISTÓRICO
2. O Termo de Responsabilidade 398/MPAS/SEAS/2002 (Siafi 463254) foi firmado no valor de R$ 380.000,00, sendo R$ 372.400,00 à conta do concedente e R$ 7.600,00 referentes à contrapartida do convenente, com vigência estipulada, conforme cláusula quarta, em 14 meses, sendo 12 meses para a execução do objeto, acrescido de 60 dias para apresentação da prestação de contas. Os recursos foram liberados por meio da Ordem Bancária 2002OB002761 (peça 2, p. 15-17) , em 3/9/2002.
3. Não há notícias nos autos sobre a realização, pelo concedente, de fiscalização in loco do objeto. Consta, no entanto, relatório de fiscalização da Controladoria [Geral] da União no Estado de Pernambuco, realizada em atendimento à solicitação do Ministério Público Estadual, em cuja ocasião aquela regional (...) procedeu à análise da aplicação de recursos federais repassados ao Município por meio de vários instrumentos, entre eles do Termo de Responsabilidade 398/MPAS/SEAS/2002, de que cuida este processo, conforme Relatório de Ação de Controle no Município de Panelas/PE/CGU, datado de 10/11/2006 (peça 2, p. 30-55) . 
4. Consta no quadro do item 17 do Relatório de Tomada de Contas Especial (peça 2, p. 164-166) a relação das notificações expedidas visando à regularização das contas e/ou ao ressarcimento do dano e, no item 18 do mesmo Relatório (peça 2, p. 166-167) , o resumo das análises sobre as justificativas e as defesas apresentadas pelo responsável.
5. O fundamento para a instauração da Tomada de Contas Especial, conforme apontado no Parecer Técnico nº 372/2016 (peça 2, p. 146-148) , foi o não atingimento das metas pré-estabelecidas no projeto.
6. Diante do não saneamento das irregularidades apontadas e da não devolução dos recursos, instaurou-se a Tomada de Contas Especial. No Relatório de Tomada de Contas Especial (peça 2, p. 162-168) , concluiu-se que o prejuízo importaria no valor parcial dos recursos repassados, imputando-se a responsabilidade ao Sr. Sérgio Barreto de Miranda, CPF 101.051.82400, ex-Prefeito Municipal de Panelas/PE (Gestões 2001-2004, 2009-2012 e 2013-2016) , pois era o agente responsável pela gestão dos recursos federais recebidos e não tomou as medidas para que tais recursos fossem corretamente utilizados, sendo, portanto, o responsável pelo prejuízo apurado, no valor original de R$ 283.183,74, a contar de 10/11/2006, data de ciência do fato pela administração, nos termos do art. 9, inciso III, da IN/TCU 71/2012, modificada pela IN/TCU 76/2016, referente à data de emissão do Relatório de Ação de Controle no Município de Panelas/PE/CGU, conforme peça 2, p. 30-55.
7. O Relatório de Auditoria 721/2017 da Controladoria Geral da União (peça 2, p. 183-186) também chegou às mesmas conclusões. Após serem emitidos o Certificado de Auditoria, o Parecer do Dirigente de Controle Interno (peças 2, p. 187-188 e 189) , e o Pronunciamento Ministerial (peça 6) , o processo foi remetido a este Tribunal.
8. Na instrução inicial (peça 7) , analisando-se os documentos nos autos, concluiu-se pela necessidade de realização de diligências saneadoras ao Banco do Brasil e ao Ministério do Desenvolvimento Social.
9. Em cumprimento ao pronunciamento da Secex-TCE (peça 9) , foram realizadas as diligências propostas na instrução inicial, por meio dos Ofícios 0028/2018-TCU/Secex-TCE, de 14/5/2018 (peça 10) e 0101/2018-TCU/Secex-TCE, de 24/5/2018 (peça 11) , reiterado pelo Ofício 1441/2018-TCU/Secex-TCE, de 6/9/2018 (peça 35) . 
10. Em resposta à diligência promovida por esta Secretaria, o Sr. Secretário Nacional de Assistência Social - Adjunto, conforme Ofício 392/2018/MDS/SNAS/CGGI, de 9/7/2018 (peça 14) , fez encaminhar cópia integral do processo administrativo 44005.002044/2002-70, referente à prestação de contas (peças 15-34) , enquanto o  Banco do Brasil, conforme Ofício CENOP SJ 2018/ 32730955, de 7/11/20108 (peça 37) , encaminhou os extratos bancários da conta corrente 7.477-2, agência 2388-4, e demais documentos solicitados na diligência, juntados nas peças 38-40.
11. Na instrução de peça 41, analisando-se os autos, concluiu-se pela necessidade de citação do gestor dos recursos, Sérgio Barreto de Miranda, e da entidade contratada, a Fundação de Apoio ao Desenvolvido da Universidade Federal de Pernambuco - FADE/UFPE, em razão da ocorrência e condutas abaixo especificadas:
a) Ocorrência: impugnação parcial das despesas realizadas na execução do Termo de Responsabilidade 398/MPAS/SEAS/2002, Siafi 463254, firmado com o então Ministério da Previdência e Assistência Social/Secretaria de Estado de Assistência Social, o qual tinha por objeto o apoio à realização de "ações de geração de renda para as famílias do PETI" no Município de Panelas/PE;
Débito
	Valor (R$) 
	Data

	288.963,00
	10/11/2006

	Crédito
	Valor (R$) 
	Data

	6.054,58
	3/3/2011

	Valor atualizado do débito em 30/1/2019: R$ 558.669,40
b) Condutas:	
b.1) do Sr. Sérgio Barreto de Miranda: 
b.1.1) deixar de demonstrar o atingimento integral de etapas pré-estabelecidas no Plano de trabalho, especificadas sob as rubricas: Cursos para Técnicos e Multiplicadores, Curso para Executores a Nível Municipal, Cursos para Jovens e Adultos, Estágios em Instituições Especializadas, Alimentação, Transporte, Estudos de Mercado e Criação da Marca e Captação de Recursos para Investimentos;
b.1.2) realizar o pagamento pelo valor integral de parcelas não executadas ou parcialmente executadas do Plano de Trabalho;
b.1.5) Nexo de causalidade: ao deixar de demonstrar o atingimento integral de etapas pré-estabelecidas no Plano de trabalho e ao realizar o pagamento pelo valor integral de parcelas não executadas ou parcialmente executadas do Plano de Trabalho, o responsável impediu a verificação da regular execução das despesas efetuadas com os recursos recebidos mediante o Termo de Responsabilidade 398/MPAS/SEAS/2002, Siafi 463254;
b.2) da Fundação de Apoio ao Desenvolvimento da Universidade Federal de Pernambuco - FADE/UFPE, CNPJ 11.735.586/000159:
b.2.1) beneficiar-se indevidamente com o pagamento de valores de serviços não executados ou parcialmente executados de etapas pré-estabelecidas no Plano de trabalho, especificadas sob as rubricas: Cursos para Técnicos e Multiplicadores, Curso para Executores a Nível Municipal, Cursos para Jovens e Adultos, Estágios em Instituições Especializadas, Alimentação, Transporte, Estudos de Mercado e Criação da Marca e Captação de Recursos para Investimentos;
b.1.5) Nexo de causalidade: ao se beneficiar indevidamente com o pagamento de valores de serviços não executados ou parcialmente executados do Plano de Trabalho, a FADE/UFPE impediu a verificação da regular execução das despesas efetuadas com os recursos recebidos mediante o Termo de Responsabilidade 398/MPAS/SEAS/2002, Siafi 463254;
c) Dispositivos violados: Constituição Federal art. 37, caput, c/c art. 70, parágrafo único; art. 38, inciso II, alíneas 'a' e 'b', da IN/STN 01/1997; Cláusula Segunda (Das Obrigações do Proponente) , alínea 'a', do Termo de Responsabilidade 398/MPAS/SEAS/2002, Siafi 463254 (peça 2, p. 11) ;
d) Evidências: Relatório de Ação de Controle realizado pela Controladoria Regional da União no Estado de Pernambuco no Município de Panelas, datado de 10/11/2006 (peça 2, p. 30-55) ; Parecer Técnico 251/2016-CPC-TV (RST) , de 14/6/2016 (peça 33, p. 91-95) ; Contrato celebrado entre a Prefeitura e a  FADE/UFPE (peça 26, p. 37-41) , Primeiro Termo Aditivo ao Contrato (peça 26, p. 33-35) ; notas fiscais 26712 (peça 16, p. 107) , 27272 (peça 17, p. 3) , 30256 (peça 17, p. 23) , 30622 (peça 17, p. 47) , 31040 (peça 17, p. 87) e 32115 (peça 26, p. 57) ; extratos bancários da conta específica e cópias dos cheques emitidos (peças 38-40) .
12. Em cumprimento ao pronunciamento de peça 43, foi realizada a citação dos responsáveis nos moldes adiante:
	a) Sérgio Barreto de Miranda 
	Comunicação: Ofício 0613/2019-TCU/Secex-TCE (peça 45) 
Data da Expedição: 27/2/2019
Data da Ciência: não houve (motivo não identificado) (peça 46) e (não procurado) (peça 55) 
Observação: Ofício enviado para o endereço do responsável, conforme pesquisa de endereço no sistema da Receita Federal (peça 5) .

	Comunicação: Ofício 2610/2019-TCU/Secex-TCE (peça 59) 
Data da Expedição: 28/5/2019
Data da Ciência: não houve (Mudou-se) (peça 61) 
Observação: ofício enviado para o endereço do Fundo de Desenvolvimento Municipal de Panelas

	Comunicação: Ofício 2611/2019-TCU/Secex-TCE (peça 60) 
Data da Expedição: 28/5/2019
Data da Ciência: não houve (Mudou-se) (peça 62) 
Observação: Ofício enviado para o endereço do responsável, conforme pesquisa de endereço no sistema da Receita Federal (peça 56) 

	Comunicação: Ofício 9730/2019TCU/Secex-TCE (peça 65) 
Data da Expedição: 5/11/2019
Data da Ciência: 7/11/2019  (peça 68) 
Observação: Ofício enviado para Álvaro Figueiredo de Mendonça Júnior, procurador do responsável (peça 64) 

	Comunicação: Ofício 9731/2019-TCU/Secex-TCE (peça 66) 
Data da Expedição: 5/11/2019
Data da Ciência: 7/11/2019  (peça 69) 
Observação: Ofício enviado para o endereço do responsável constante da procuração de peça 64

b)  Fundação de Apoio ao Desenvolvimento da Universidade Federal de Pernambuco
	Comunicação: Ofício 0614/2019-TCU/Secex-TCE (peça 44) 
 Data da Expedição: 27/2/2019
Data da Ciência: 8/3/2019 (peça 46) 

13. Após pedido de dilação de prazo e de vistas aos autos (peças 49, 50, 51 e 54) , os quais foram concedidos (peças 52 e 53) , a Fundação de Apoio ao Desenvolvimento da Universidade Federal de Pernambuco apresentou alegações de defesa encontradas à peça 58. O responsável Sérgio Barreto de Miranda também se manifestou (peça 67) e documentação complementar vista às peças 71 a 78.
14. Conforme Despacho de Conclusão das Comunicações Processuais (peça 70) , as providências inerentes às comunicações processuais foram concluídas.
ANÁLISE DOS PRESSUPOSTOS DE PROCEDIBILIDADE DA IN/TCU 71/2012
Apreciação do Prejuízo ao Contraditório e Ampla Defesa
15. Verifica-se que não houve o transcurso de mais de dez anos desde o fato gerador sem que tenha havido a notificação dos responsáveis pela autoridade administrativa federal competente (art. 6º, inciso II, c/c art. 19 da IN/TCU 71/2012, modificada pela IN/TCU 76/2016) , uma vez que o fato gerador da irregularidade sancionada ocorreu em 10/11/2006, e o responsável foi notificado sobre as irregularidades pela autoridade administrativa competente conforme abaixo:
15.1 Sérgio Barreto de Miranda, em 30/4/2010 (peça 2, p. 72-73) , recebido em 20/5/2010, conforme AR- Aviso de Recebimento, peça 2, p. 74;
15.2 Fundação de Apoio ao Desenvolvimento da Universidade Federal de Pernambuco: não foi notificada na fase interna, porquanto foi incluída na relação processual na fase externa do processo.
Valor de Constituição da TCE 	
16. Verifica-se, ainda, que o valor atualizado do débito apurado (sem juros) em 1º/1/2017 é de R$ 523.061,12, portanto superior ao limite mínimo de R$ 100.000,00, na forma estabelecida nos arts. 6º, inciso I, e 19 da IN/TCU 71/2012, modificada pela IN/TCU 76/2016. 
EXAME TÉCNICO
17. Passa-se a descrever nos parágrafos seguintes cada argumento apresentado nas alegações de defesa dos responsáveis seguida de suas respectivas análises.
Alegações de defesa apresentadas pelo responsável Sérgio Barreto de Miranda (peça 67 e peças 71 a 78, por intermédio de seu advogado, procuração peça 64
18. Argumento 1: equívoco no estabelecimento das metas quantitativas de atendimento das famílias do programa - PETI - Porta de Saída (peça 67, p. 4-10) 
18.1. Descrição: a defesa compara a situação do município de Panelas/PE com os demais municípios circunvizinhos em termos populacional e quantidade de beneficiários estimados para justificar que houve um equívoco no dimensionamento das metas, conforme explicitado na sequência.
18.1.1. A peça defensória inicia consignando que o objeto do ajuste firmado com o município em questão foi também celebrado com outros municípios como Agrestina, Ibirajuba, Altinho, Cupira, Lagoa dos Gatos, Jurema, São Joaquim do Monte, Sairé e Barra de Guabiraba, cuja média da população girava em torno de 17,2 mil habitantes (Censo IBGE 2000) , com previsão de a 360 participantes diretos e, indiretamente, 2.160 beneficiários, sendo liberado um valor médio de R$ 230.000,00.
18.1.2. Por outro lado, o município de Panelas/PE, que possuía uma população aproximada daqueles municípios, 25,7 mil habitantes, foram previstos 2.955 beneficiários diretos e 13.297 indiretos, representando mais de 50% da população (Censo IBGE 2000) , e o valor do convênio foi de apenas R$ 380.000,00.
18.1.3. A partir dos dados supra, alega que houve uma previsão equivocada por parte do município de Panelas/PE, tanto na meta de participantes de forma direta, quanto na forma indireta, tendo em vista que realizando uma comparação do custo per capita dos beneficiários entre os municípios citados e o de Panelas/PE, constatou uma grave distorção, conforme cálculo demonstrado abaixo:
a) valor médio recebido pelas nove prefeituras R$ 230.000,00 para atender ao público direto de 360 e indireto de 2.160: R$ 230.000,00/360 = R$ 638,88 e R$ 230.000,00/2.160 = R$ 106,48;
b) valor repassado a Panelas/PE R$ 380.000,00 para atender a um público direto de 2.955 e 13.297 indireto: R$ 380.000/2.955 = R$ 128,59 e R$ 380.000,00/13.297 = R$ 28,57.
18.1.4. Ato contínuo, assevera que em nenhum momento o município se manteve inerte quanto às suas responsabilidades para o atingimento das metas estabelecidas no convênio, mesmo com números totalmente audaciosos, comparados com a população à época. Acrescenta que houve total mobilização dos agentes envolvidos para o alcance do quantitativo de todas as atividades. Suscitou ainda os quantitativos programados não eram exatos, tratava-se de uma previsão, bem como a participação de todos os beneficiários no programa era de natureza voluntária, jamais obrigatória, portanto, estava fora de alcance da prefeitura compelir o público-alvo a participar das atividades do convênio, mesmo considerando que o município estava adequadamente preparado para recepcionar os participantes em sua totalidade.
18.1.5. Assegura que não se escusou de cumprir integralmente as metas estipuladas, muito menos lograr qualquer proveito próprio ou proporcionar vantagens indevidas a terceiros. Que todas as despesas foram realizadas corretamente e nos valores estabelecidos para o atendimento daquilo que estava previsto. O fato de não ter atingido as metas numéricas não significa que a prefeitura deixou de destinar os recursos financeiros às atividades previstas e às despesas orçadas. Não é plausível afirma que houve qualquer tipo de desvio ou locupletamento de qualquer ordem ou falta de empenho da municipalidade, em razão de as previsões não terem sido concretizadas.
18.1.6. Por fim, ressalta que existia no município um Conselho Municipal de Assistência Social, constituído por 50% de representantes do governo e 50% de representantes da sociedade civil, o qual não se revestia de caráter consultivo, mas fiscalizatório, significando que 'todos os pagamentos que envolvessem recursos da assistência social, eram submetidos ao seu crivo (...) ', como demonstram as atas de reuniões ordinárias de apreciação das contas, as quais demonstram a aprovação da regular aplicação dos recursos do convênio, razão pela qual as suas alegações de defesa devem ser acatadas e suas contas julgadas regulares.
18.1.7. As atas de reuniões do Conselho Municipal de Assistência Social - CMAS mencionadas no subitem anterior, foram posteriormente juntadas aos autos, documento de 20/7/2020 (peça 73) , e se encontram nas peças 74 a 78.
18.2. Análise: o responsável foi citado em razão do cumprimento parcial do objeto conveniado e ter pago o valor total à entidade contratada por parcelas não executadas ou parcialmente executadas do Plano de Trabalho, conforme demonstração no quadro abaixo:
	Especificação
	Quantitativo Previsto
	Quantitativo Executado
	Valor unitário
R$
	Valor Total Previsto
R$
	Valor Total Executado
R$

	Seminários e Seleção
	13.297
	Impossível Avaliar
	2,29
	30.572,37
	30.572,30

	Determinação do Objetivo da Capacitação
	13.297
	Impossível Avaliar
	1,37
	18.307,03
	18.307,03

	Definição de Subgrupos Homogêneos
	2.955
	640
	5,06
	14.975,60
	3.238,40

	Processo Associativo - Unidade de Produção
	2.955
	640
	2,94
	8.721,24
	1.881,60

	Cursos para Técnicos e Multiplicadores
	2.955
	200
	22,34
	66.059,90
	4.468,00

	Curso para Executores a Nível Municipal
	2.955
	640
	21,17
	62.582,90
	13.548,80

	Cursos para Jovens e Adultos
	2.955
	640
	16,20
	47.911,32
	10.368,00

	Estágios em Instituições Especializadas
	2.955
	0
	30,72
	90.806,85
	-

	Alimentação
	2.955
	640
	3,15
	9.358,78
	2.016,0 

	Transporte
	2.955
	640
	4,95
	14.634,76
	3.168,00

	Estudos de Mercado e Criação da Marca
	2.955
	640
	2,56
	7.596,84
	1.638,40

	Captação de Recursos para Investimentos
	2.955
	640
	2,86
	8.472,41
	1.830,40

	TOTAL
				380.000,00
	91.037,00

	DIFERENÇA
					288.963,00

18.2.1. Verifica-se do quadro acima, que não foi possível avaliar a execução de duas metas, e a meta relativa ao estágio em instituições especializadas não foi realizada. Das demais, cuja previsão era 2.955 participantes, executou-se apenas 640, representando tão somente 21,65% do que foi planejado.
18.2.2. A defesa alega que o resultado se deveu a equívoco na estimativa da quantidade de pessoas beneficiadas, e faz uma comparação com municípios de porte semelhante ao de Panelas/PE que celebraram convênio com o mesmo objeto, valor aproximado, e com público-alvo muito aquém do previsto no convênio sob exame, reforçando a tese de erro no planejamento.
18.2.3. A despeito do argumento supra, não foi anexado aos autos nenhum comprovante da sua afirmação quanto aos outros termos de convênios celebrados com os municípios citados. Ademais, a discrepância demonstrada é bastante relevante, revelando um erro colossal na elaboração do Plano de Trabalho, não se mostrando plausível a alegação, porquanto seria facilmente percebido no decorrer da execução do convênio, cujo período de vigência foi estabelecido para 12 meses, tempo suficiente para a convenente redimensionar as metas e alterar os quantitativos, e não há evidência nos autos de que isto foi feito. Além disso, verifica-se contradição [na] defesa quando afirma que o município estava preparado para atender o público-alvo em sua totalidade, ao tempo que afirma o superdimensionamento da meta, para justificar o cumprimento parcial.
18.2.4. Soma-se o fato de a defesa, sequer, ter se manifestado sobre as metas que a CGU não conseguiu avaliar em face da ausência de elementos fáticos, e sobre o não cumprimento da meta de estágio em instituições especializadas. A respeito desta última, consta do item 21.2 da instrução de peça 41, que o próprio município admitiu a inviabilidade de execução devido ao perfil dos cursos selecionados pela comunidade e às características sociais da população beneficiada. Desse modo, pelo menos o valor correspondente à referida meta deveria, de pronto, ter sido devolvido.
18.2.5. Com relação às atas de reunião do Conselho Municipal de Assistência Social anexadas às peças 74 a 78, verificou-se que as constantes das peças 74 e 75 são as mesmas, e ainda a imagem das cópias está ruim, dificultando a leitura. Constatou-se ainda que a primeira parcela paga à contratada foi realizada em junho de 2003 (peça 78) , a segunda em julho (peça 76) , e em agosto foi paga a quarta (peça 77) , evidenciando uma inconsistência, pois deveria se referir à terceira parcela. Além disso, foi estabelecido que o pagamento seria feito em 5 parcelas (peça 78) . Embora as atas das peças 74 e 75 estejam um tanto ilegíveis, foi possível verificar que a reunião foi realizada em 20 de setembro de 2003, portanto, possivelmente aprovou o relatório de execução que permitiu o pagamento da quinta parcela, não havendo, assim, a deliberação sobre o pagamento da terceira parcela. 
18.2.6. Sobre a afirmação de que não houve desvio de recursos, que foi envidado esforço para o cumprimento das metas pactuadas de que não poderia compelir o público-alvo a participar do programa, o argumento se mostra frágil para afastar a responsabilidade do defendente. Pode-se admitir o atingimento parcial da meta quantitativa, seja por falta de interesse de participantes, seja por evasão ou desistência.  Contudo, em um percentual de quase 80% é inaceitável sem uma justificativa mais contundente. Conforme já ponderado, se se tratasse de superdimensionamento do quantitativo de participantes, o Plano de Trabalho poderia ter sido reajustado à realidade do município no período de vigência do convênio. Por essa razão e pelas demais expostas acima, as alegações de defesa não foram suficientes para elidir a irregularidade.
19. Argumento 2: ação penal com o mesmo objeto tratado nesta tomada de contas especial, cuja decisão foi pela improcedência (peças 71 e 72) .
19.1	Descrição: o responsável anexou cópia de sentença da Ação Penal (Processo 0800600-68.2019.4.05.8302) proferida pela 16ª Vara Federal de Pernambuco que, segundo ele, versa sobre os mesmos fatos apurados neste processo, e que foi julgada improcedente, com a sua consequente absolvição. Por este motivo, requer que se proceda à criteriosa análise da sentença e que a decisão judicial se faça coisa julgada no âmbito deste Tribunal, de modo que o julgamento seja pela regularidade de suas contas.
19.1.1. Em reforço aos argumentos, transcreve a conclusão do juiz em que consta a absolvição, conforme teor reproduzido abaixo:
'Diante do exposto, JULGO IMPROCEDENTE a pretensão punitiva estatal veiculada na denúncia para ABSOLVER Sérgio Barreto de Miranda pela prática do delito previsto no art. 1º, inciso I, do Decreto-Lei nº 201/67, nos termos do art. 386, inciso II, do CPP'.
19.1.2. Na sentença (peça 72) , o juiz se convenceu de que o objeto do convênio foi executado, e absolveu o responsável da prática de crime de responsabilidade, com base nos documentos acostados ao processo, a saber: relatório de execução, depoimentos de testemunhas, que confirmaram a execução das metas, e as atas de reunião do Conselho Municipal de Assistência Social, bem como pelo fato de, no seu entendimento, o Ministério Público não ter comprovado a existência de dolo nos atos praticados pelo responsável.
19.2. Análise: da leitura da sentença judicial depreende-se que o responsável foi absolvido do crime de responsabilidade especialmente porque o Ministério Público não logrou comprovar a existência de dolo na prática da irregularidade objeto da ação. Ocorre que no âmbito dos processos de controle externo, a responsabilidade do agente público por dano causado ao erário independe da existência de dolo, basta que seja comprovado o dano ao erário decorrente de sua conduta culposa (Acórdão 869/2020-TCU-Plenário, Relator Ministro Bruno Dantas, 1468/2016-Segunda Câmara, Relator Ministro Substituto André Luís de Carvalho) . Além disso, a jurisprudência deste Tribunal preconiza a independência das instâncias (Acórdão 3125/2013-TCU-Plenário, Relator Ministro Raimundo Carreiro, 4208/2014-Primeira Câmara, Relator Ministro Benjamim Zymler e 2850/2019-Primeira Câmara, Relator Ministro Vital do Rego) , ou seja, a absolvição civil ou criminal não vincula as decisões desta Casa, exceto quando for comprovada a inexistência do fato ou autoria do responsável, o que não ocorreu no presente caso.
19.2.1. No caso das atas de reunião do Conselho Municipal de Assistência Social, verificou-se que a liberação dos pagamentos ocorreu mediante a apresentação dos relatórios de execução pela contratada, mesmos documentos que serviram de subsídio para a CGU constatar a execução parcial do objeto pactuado (subitem 20.1, instrução de peça 41) . Não há evidências nos autos de que o referido colegiado analisou os documentos comprobatórios. 
19.2.2. Quanto aos depoimentos das testemunhas, que afirmaram a execução das ações, embora seja um elemento de prova, por si só não é o bastante para atestar a integral execução do ajuste e deve ser complementada com as evidências documentais. A mesma ilação se aplica às fotos de realização de eventos. A execução parcial do ajuste é fato, tendo em vista que foi admitida pelo município (parágrafo 21, instrução de peça 41) , e também pelo responsável, conforme demonstrado acima.
19.2.3. Portanto, os elementos de convencimento do juiz, que motivaram a absolvição do responsável, demonstram que a convenente/contratada realizou algumas ações, mas não em sua integridade. Deste modo, os argumentos apresentados não são suficientes para afastar a sua responsabilidade da relação processual.
Alegações de defesa apresentadas pela Fundação de Apoio ao Desenvolvimento da Universidade Federal de Pernambuco - FADE/UFPE (peça 58) , por intermédio de advogado (procuração, peça 48) 
20. Argumento 1: cumprimento do objeto contratado e cerceamento de defesa em face do lapso temporal (peça 58, p. 3) 
20.1. Descrição: assegura a defesa que o objeto do contrato foi entregue e aprovado em todas as fiscalizações realizadas, não havendo qualquer dano ao erário e, em razão de ter se passado quase vinte anos da ocorrência dos fatos, especialmente após a aprovação da prestação de contas pelo município, prosseguir com a presente tomada de contas especial prejudicará o regular direito de defesa, pois as provas e os fatos restam de forma precários.
20.2. Análise: a IN/TCU 71/2012, art. 6º, inciso II, dispõe que o processo de tomada de contas especial pode ser arquivado, a juízo do Tribunal, na hipótese de haver transcorrido mais de 10 anos entre a data da ocorrência do dano e a primeira notificação do responsável. No presente caso, a FADE/UFPE somente foi incluída no polo passivo do processo na instrução de peça 41, em 10 de fevereiro de 2019.
20.2.1. Em que pese a jurisprudência deste Tribunal preconizar que o longo lapso temporal, por si só, não é suficiente para o arquivamento do processo, sendo necessária a comprovação do efetivo prejuízo à defesa (Acórdão 1244/2020-TCU-Primeira Câmara, 1304/2018-Primeira Câmara ambos de Relatoria do Ministro Bruno Dantas, 1509/2015-Primeira Câmara Ministro Revisor Walton Alencar Rodrigues, Acórdão 6990/2014-TCU-Primeira Câmara, Relator Ministro Walton Alencar Rodrigues) , considerando que o conhecimento dos fatos ocorreu apenas em 10/11/2006, pela Controladoria Geral da União - Regional de Pernambuco, na fiscalização realizada in loco, em atendimento à solicitação do Ministério Público, é razoável supor que após praticamente 13 anos (27/2/2019) , a responsável, na condição de contratada pela Prefeitura Municipal de Panelas/PE (convenente) , para executar o objeto conveniado, ser surpreendida com o chamamento aos autos para comprovar a regular execução dos recursos é demasiado oneroso.
20.2.2. O efetivo franqueamento do contraditório e da ampla defesa não se concretiza apenas com a notificação ou a citação do responsável. Ao ser instado a se manifestar, ele deve poder reunir as condições materiais e fáticas de produzir a defesa, o que não se afirma no presente caso. Assim, em homenagem ao princípio insculpido no art. 5º, inciso LV, bem como ao da segurança jurídica, cabe propor o acatamento das alegações de defesa sob análise.  
21. Argumento 2: atualização de valores e prescrição (peça 58, p. 4-7) 
21.1. Descrição: sobre a atualização do débito imputado à defendente, a defesa aduziu que deve ser descontado do montante correspondente ao período transcorrido por conta da ré, e recorreu à jurisprudência do STF - Supremo Tribunal Federal, especificamente à Ação Cível Ordinária - ACO 1718 - DF, Relatora Ministra Cármen Lúcia para corroborar suas alegações. Em seguida, afirmou mais uma vez que a prestação de contas foi devidamente realizada, e que durante mais de uma década não teve 'qualquer notícia', e agora se viu surpreendida, após anos, a devolver os recursos oriundos do contrato celebrado com a Prefeitura de Panelas/PE.
21.1.1. Reclama que o lapso temporal entre a conclusão do convênio/entrega da prestação de contas e a presente análise pode dificultar ou inviabilizar a comprovação efetiva dos procedimentos, desaguando na decadência dos prazos. Afirma que qualquer eventual pleito de devolução de valores encontra-se irremediavelmente prescrito, e não aceita a tese de que este tipo de demanda não prescreve. Primeiramente, porque não prescrevem as ações concernentes a ressarcimento de danos ao erário, o que não é o caso. Em segundo lugar, porque o argumento somente seria apreciável em ação de improbidade administrativa, o que também não é o caso.
21.1.2. Assevera ainda que a própria IN/STN  1/1997, que vigorava à época, estabelecia no seu art. 31, que o prazo para a aprovação ou não da prestação de contas era de 60 (sessenta) dias, e referido prazo não foi cumprido, em prejuízo da segurança jurídica que oferece estabilidade às relações entre as partes. Acusa também [o] órgão repassador [de ter agido] com desídia, desorganização ou falta de estrutura durante quase duas décadas, e a fundação não pode, depois desse tempo todo, ser prejudicada com a responsabilização solidária por algo que não deu causa.
21.2. Análise: o argumento sobre a atualização do valor do débito restou pouco compreensível, presume-se que a defesa quis afirmar que o valor correspondente à atualização concernente ao período que ela classificou como inércia da administração, deveria ser descontado. Não obstante, a jurisprudência do STF suscitada não serve de fundamento para a alegação.
21.2.1. Não prospera também a afirmação de que não houve dano ao erário e de que a imprescritibilidade da ação de ressarcimento só se aplica aos atos de improbidade administrativa.
21.2.2. Sobre o assunto, merece destaque recente decisão do STF, no julgamento do RE 636886 (Rel. Ministro Alexandre de Moraes) , apreciando o tema 899 da repercussão geral, fixou a seguinte tese: 'É prescritível a pretensão de ressarcimento ao erário fundada em decisão de Tribunal de Contas' (ATA Nº 10, de 20/04/2020. DJE nº 104, divulgado em 28/04/2020) .
21.2.3. Considerando que o TCU ainda não se pronunciou sobre os efeitos do julgamento de mérito da referida decisão do STF em relação às pretensões de ressarcimento ao erário veiculadas por meio dos processos de tomada de contas especiais, por cautela, deve-se adotar a orientação da Corte de Contas, na pendência de julgamento do RE 636.886, mesmo reconhecida sua repercussão geral, no sentido de que a matéria ali tratada alcançaria tão somente a fase judicial de cobrança do título extrajudicial, não atingindo os processos de controle externo, conforme excertos abaixo:
'A suspensão pelo STF das demandas nas quais esteja em questão a prescritibilidade da pretensão de ressarcimento ao erário com base em decisão de tribunal de contas (RE 636.886/STF) alcança tão somente a fase judicial de cobrança do título extrajudicial, não atingindo os processos de controle externo em trâmite. Até julgamento definitivo em contrário pelo STF, permanece o entendimento do TCU acerca da imprescritibilidade das pretensões de ressarcimento decorrentes de tomadas de contas especiais.' (Acórdão 1267/2019-TCU-Plenário, Relator: Min. Aroldo Cedraz) .
'A suspensão pelo STF das demandas nas quais esteja em questão a prescritibilidade da pretensão de ressarcimento ao erário com base em decisão de tribunal de contas (RE 636.886/STF) alcança tão somente a fase judicial de cobrança do título extrajudicial, não atingindo os processos de controle externo em trâmite. Até julgamento definitivo em contrário pelo STF, permanecem imprescritíveis as pretensões de ressarcimento decorrentes de tomadas de contas especiais.' (Acórdão 7930/2018-TCU-Segunda Câmara, Relatora: Min. Ana Arraes) .
21.2.4. A respeito da alegação sobre o prazo de 60 dias estabelecido no IN/STN  1/1997 para análise da prestação de contas (...) , de fato, conforme já mencionado anteriormente, a sua inclusão no rol de responsáveis após quase 16 anos da ocorrência dos fatos, sem que ela tenha dado causa à demora, à luz do disposto no art. 6º, inciso II, da IN/TCU 71/2012 e da jurisprudência deste Tribunal já identificada acima, constitui motivo para acatar as alegações de defesa sob análise.
22. Argumento 3: realidade dos fatos (peça 58, p. 8-10) 
22.1. Descrição: as alegações são no sentido de que, não obstante as metas estabelecidas serem audaciosas, o município engendrou esforços para desenvolver atividades de sensibilização e mobilização social, como previsto na estrutura do Projeto de Capacitação Uma Porta de Saída, que tinha como público-alvo famílias diretamente atendidas pelo Programa de Erradicação do Trabalho Infantil - PETI e, embora o Plano de Trabalho tenha previsto o atendimento direto de 2.955 famílias, o gestor não poderia obrigar a população participar das atividades, além do que se tratava apenas de uma estimativa de atendimento.
22.1.2. Ressalta que a etapa de planejamento das metas a serem alcançadas foi realizada exclusivamente pelo município, o qual ainda se viu obrigado a realizar ajustes qualitativos como forma de viabilizar um impacto positivo na economia local a partir da criação de oportunidades de promoção social para grupos socialmente vulneráveis.
22.1.3. Esclarece que os cursos previstos inicialmente foram alterados pelo município em função do perfil escolar e interesse dos beneficiários. A mudança foi realizada pelo município e não pela defendente, com vistas a garantir o alcance das metas e, principalmente, o objetivo central do projeto: 'Criação de modelos de desenvolvimento sustentável de alcance microrregional, materializado em unidades produtivas capazes de aproveitarem as vocações locais'. Tais ajustes levaram em consideração os seguintes fatores:
¿ A maior parcela dos inscritos era do sexo feminino, donas de casa, com baixa escolaridade e com habilidades para atividades artesanais. 
¿ As atividades de mobilização atingiram público heterogêneo e parcela significativa deste não tinha qualquer vinculação com as atividades do campo. 
¿ Boa parte dos beneficiários do sexo masculino já possuía, mesmo que na informalidade, vinculação com o mundo do trabalho e alegava indisponibilidade de horário. 
22.1.4. Assegura que mesmo com todas as limitações, as atividades previstas, em sua essência, aconteceram em sua totalidade, considerando os ajustes descritos.
22.1.5. Mais uma vez faz alusão ao lapso temporal, e ainda à descontinuidade da gestão administrativa do município para suscitar a inviabilidade de obter os documentos comprobatórios do cumprimento do contrato.
22.2. Análise: os argumentos ora descritos, em sua essência, já foram abordados nesta instrução, especialmente no que diz respeito à estimativa do público-alvo e da não obrigatoriedade da participação da população nas atividades promovidas pelo Projeto Porta de Saída, objeto do convênio/contrato. Ora, as metas e estimativas não são realizadas aleatoriamente, mas, baseadas em métodos e técnicas de planejamento, sendo aceitável apenas pequenos desvios. Assim, a discrepância verificada no caso em análise carece de explicação mais plausível.
22.2.1. Em que pese o planejamento ter partido do município, a contratada, com a expertise que afirmou possuir há mais de 38 anos, traduzida no apoio às atividades de ensino, Pesquisa e extensão da UFPE, realizando serviços técnicos-científicos e administrativos remunerados àquela universidade e à comunidade, [bem como] divulgando outras atividades de apoio ao desenvolvimento técnico, científico e cultural (peça 58, p. 2) , teria condições de avaliar o superdimensionamento da meta quantitativa, bem como o grau de adesão do público-alvo, mesmo que relativo. Ademais, no período de execução do convênio, percebendo a realidade local, poderia ter proposto ajustes ao órgão repassador, da mesma forma que promoveu a mencionada alteração nas metas qualitativas.
22.2.2. Com efeito, a convenente, tampouco a entidade contratada para executar o objeto conveniado, poderia obrigar a participação do público-alvo nas atividades oferecidas pelo programa, mas adotar estratégias de convencimento à população de que os serviços ofertados proporcionariam benefícios profissionais com grande potencial de melhoria da vida dos participantes. Deste modo, as alegações em comento não merecem acolhida.
22.2.3. Por outro lado, conforme já delineado acima, mostra-se razoável e oportuno considerar que o longo lapso temporal entre a ocorrência dos fatos e a citação da defendente, mais de 16 anos, dificulta, sobremaneira, o pleno exercício do direito do contraditório e da ampla defesa, devendo a defendente ser excluída do polo passivo da presente tomada de contas especial (v. subitem 20.2.1) .
23. Argumento 4: contratação da Fundação de Apoio por dispensa de licitação (peça 58, p. 3-4) 
23.1. Descrição: a defesa faz menção à sua forma de contratação, asseverando que cabe à contratante escolher a forma de contratação dos prestadores de serviços, e não à contratada e, ainda, que a sua contratação direta teve como fundamento o art. 24, inciso XIII, da Lei 8.666/1993, portanto, não há razões para se falar em privilégio daquilo que claramente está previsto na lei.
23.1.1. Adiciona que o presente processo tramita por aproximadamente 19 (dezenove) anos, e o que a ela competia foi devidamente feito e apresentado, não tendo qualquer culpa de não ter sido analisado pela contratante e pelo órgão repassador, bem como permanecer paralisado por longos períodos. Afirma que enviou todos os documentos que entendeu cabíveis para o cumprimento do objeto, inclusive a prestação de contas final. Assim, se o objeto foi adimplido e houve custos, não há fundamento se falar em devolução dos recursos.
23.2. Análise: em que pese a instrução de peça 41 (item 13) mencionar possível conluio entre as instituições contratadas pelo município de Panelas/PE e municípios vizinhos, conforme registrado no item 2.3.2.1 do Relatório da CGU/PE (peça 2, p. 46-54) , a defendente não foi chamada aos autos por irregularidade relacionada à sua forma de contratação, mas sim pelos seguintes motivos:
a) impugnação parcial das despesas realizadas na execução do Termo de Responsabilidade 398/MPAS/SEAS/2002, Siafi 463254 (...) ;
b) Conduta: beneficiar-se indevidamente com o pagamento de valores de serviços não executados ou parcialmente executados de etapas pré-estabelecidas no Plano de trabalho, especificadas sob as rubricas: Cursos para Técnicos e Multiplicadores, Curso para Executores a Nível Municipal, Cursos para Jovens e Adultos, Estágios em Instituições Especializadas, Alimentação, Transporte, Estudos de Mercado e Criação da Marca e Captação de Recursos para Investimentos. 
23.2.1. Desta forma, dispensável deter-se sobre os argumentos relativamente ao tema contratação.
23.2.2. No que diz respeito à execução das ações e à prestação de contas, as peças instrutórias não afirmam o contrário, e sim que a execução foi parcial em detrimento do pagamento integral do valor contratado, e a lacuna da execução parcial não foi superada.
23.2.3. Em que pese os argumentos não terem sido capazes de comprovar o atingimento integral das metas pactuadas, considerando o grande lapso temporal entre a ocorrência dos fatos e a citação da defendente, verifica-se que o caso se enquadra no disposto no art. 6º, inciso II, da IN/TCU 71/2012, devendo [a responsável] ser excluída do [polo passivo desta TCE]. 
24. As alegações de defesa apresentadas pelos responsáveis não elidem as irregularidades apontadas, devendo, no caso do Sr. Sérgio Barreto de Miranda, serem rejeitadas, e, no caso da FADE/UFPE, serem acatadas parcialmente, no que diz respeito ao prejuízo quanto ao pleno exercício do contraditório e à ampla defesa.
25. Vale ressaltar que a pretensão punitiva do TCU, conforme Acórdão 1441/2016-TCU-Plenário, que uniformizou a jurisprudência acerca dessa questão, subordina-se ao prazo geral de prescrição indicado no art. 205 do Código Civil, que é de 10 anos, contado da data de ocorrência da irregularidade sancionada, nos termos do art. 189 do Código Civil, sendo este prazo interrompido pelo ato que ordenar a citação, a audiência ou a oitiva do responsável. No caso em exame, ocorreu a prescrição, uma vez que a data do conhecimento dos fatos ocorreu em 10/11/2006 e o ato de ordenação da citação ocorreu em 10/2/2019 (peça 43) .
26. Não havendo nos autos elementos que possam atestar a boa-fé do Sr. Sérgio Barreto de Miranda, devem ser rejeitadas as suas alegações de defesa, devendo as suas contas serem julgadas irregulares, condenando-o ao débito apurado, sem aplicação de multa, em face da prescrição da pretensão punitiva.
CONCLUSÃO
27. A análise promovida na seção 'Exame Técnico' permite inferir que as alegações de defesa apresentadas pelo Sr. Sérgio Barreto de Miranda não foram suficientes para elidir as irregularidades e afastar o débito a ele imputado.
28. Quanto à Fundação de Apoio ao Desenvolvimento da Universidade Federal de Pernambuco - FADE/UFPE, CNPJ 11.735.586/000159, entende-se que as alegações quanto ao longo lapso temporal entre a data da ocorrência do fato gerador da irregularidade e a sua citação prejudicam o pleno exercício do contraditório e da ampla defesa e devem ser acatadas, devendo a sua responsabilidade ser excluída do polo passivo deste processo.
29. Considerando que não há nos autos elementos que permitem aferir a boa-fé do Sr. Sérgio Barreto de Miranda, as presentes contas devem ser julgadas desde logo [irregulares, imputando-se-lhe] o débito apurado.
30. Deixa-se de propor a aplicação de multa do art. 57 da Lei 8.443/1992, em face da prescrição da pretensão punitiva, conforme consignado no parágrafo vinte e [cinco] desta instrução."
4.	Com base em tais considerações, a unidade especializada, em uníssono, apresentou a seguinte proposta de mérito (peças 79, pp. 13/14, 80 e 81) :
"I) acatar parcialmente as alegações de defesa apresentadas pela Fundação de Apoio ao Desenvolvimento da Universidade Federal de Pernambuco - FADE/UFPE e excluí-la da relação processual;
II) rejeitar as alegações de defesa do Sr. Sérgio Barreto de Miranda;
III) julgar irregulares, nos termos dos arts. 1º, inciso I, 16, inciso III, alínea c, da Lei 8.443/1992 c/c os arts. 19 e 23, inciso III, da mesma lei, e com arts. 1º, inciso I, 209, inciso III, 210 e 214, inciso III, do Regimento Interno/TCU, as contas do Sr. Sérgio Barreto de Miranda, condenando-o ao pagamento da importância a seguir especificada, atualizada monetariamente e acrescida dos juros de mora, calculada a partir da data discriminada até a data do efetiva quitação do débito, fixando-lhe o prazo de quinze dias, para que comprovem, perante o Tribunal, o recolhimento das referidas quantias aos cofres do Tesouro Nacional, nos termos do art. 23, inciso III, alínea 'a', da citada lei:
	Valor (R$) 
	Data 
	Natureza

	288.963,00
	10/11/2006
	D

	6.054,58
	3/3/2011
	C

Valor atualizado (com juros) até 4/8/2020: R$ 992.424,46
IV) autorizar, desde logo, a cobrança judicial da dívida, caso não atendida a notificação, na forma do disposto no art. 28, inciso II, da Lei nº 8.443/1992;
V) autorizar também, desde logo, se requerido, com fundamento no art. 28, inciso I, da Lei 8.443/1992 c/c o art. 217, §§ 1º e 2º do Regimento Interno/TCU, o parcelamento da dívida em até 36 parcelas, incidindo sobre cada parcela, corrigida monetariamente, os correspondentes acréscimos legais, e fixando-lhe o prazo de quinze dias, a contar do recebimento da notificação, para comprovar perante o Tribunal o recolhimento da primeira parcela, e de trinta dias, a contar da parcela anterior, para comprovar os recolhimentos das demais parcelas, devendo incidir sobre cada valor mensal, atualizado monetariamente, os juros de mora devidos, no caso do débito, na forma prevista na legislação em vigor, alertando os responsáveis de que a falta de comprovação do recolhimento de qualquer parcela importará o vencimento antecipado do saldo devedor, nos termos do § 2º do art. 217 do Regimento Interno deste Tribunal;
VI) enviar cópia do Acórdão a ser prolatado, bem como do Relatório e do Voto que o fundamentarem à Procuradoria da República no Estado de Pernambuco, nos termos do § 3º do art. 16 da Lei 8.443/1992 c/c o § 7º do art. 209 do Regimento Interno/TCU, para adoção das medidas cabíveis;
VII) enviar cópia do Acórdão que vier a ser proferido ao Ministério da Cidadania e ao responsável, para ciência, informando que a presente deliberação, acompanhada do Relatório e do Voto que a fundamentam, estará disponível para a consulta no endereço www.tcu.gov.br/acordaos, além de esclarecer que, caso requerido, o TCU poderá fornecer sem custos as correspondentes cópias, de forma impressa."
5.	O Parquet especializado, em parecer da lavra do Procurador Marinus Eduardo De Vries Marsico, anuiu à proposta da Secex/TCE (peça 82) .
		É o Relatório.

Álvaro Figueiredo Maia de Mendonc¿a Ju¿nior (OAB/PE 14.265), Rafael Felipe de Holanda da Paz (OAB/PE 33.488) e Rebeca Lydia Pernambuco Lins Pessoa (OAB/PE 21.626).

Procurador Marinus Eduardo De Vries Marsico.

TOMADA DE CONTAS ESPECIAL. TERMO DE RESPONSABILIDADE. APOIO À REALIZAÇÃO DE AÇÕES DE GERAÇÃO DE RENDA PARA AS FAMÍLIAS DO PROGRAMA DE ERRADICAÇÃO DO TRABALHO INFANTIL. NÃO COMPROVAÇÃO DA BOA E REGULAR APLICAÇÃO DOS RECURSOS. CITAÇÃO DA ENTIDADE E DO EX-PREFEITO. LONGO TRANSCURSO TEMPORAL ENTRE A OCORRÊNCIA DOS FATOS E O CHAMAMENTO DA PESSOA JURÍDICA. CONTAS ILIQUIDÁVEIS DA ENTIDADE. SENTENÇA JUDICIAL APRESENTADA EM SEDE DE DEFESA. CONSIDERAÇÕES. CONTAS IRREGULARES DO EX-PREFEITO COM DÉBITO. PRESCRIÇÃO DA PRETENSÃO PUNITIVA. 1) Julgam-se irregulares as contas e em débito o responsável em função da não comprovação da boa e regular aplicação de recursos federais recebidos por convênios ou outros instrumentos congêneres. 2) O ônus de comprovar a regularidade da integral aplicação dos recursos públicos ao objeto ajustado compete ao gestor, por meio de documentação idônea, que demonstre, de forma efetiva, os gastos efetuados e o nexo de causalidade entre as despesas realizadas e a verba federal. 3) É cabível considerar iliquidáveis as contas na hipótese em que o transcurso de lapso temporal superior a dez anos entre a ocorrência dos fatos e a notificação do responsável comprovadamente importe em obstáculos intransponíveis ao exercício do direito de defesa, competindo à parte aduzir os elementos objetivos que demonstrem o real prejuízo para sua defesa. 4) A absolvição penal afasta a responsabilidade administrativa do gestor perante o TCU apenas quando declarar a inexistência do fato ou da autoria imputada. Se a absolvição for por falta de provas ou ausência de dolo, tal responsabilidade não é excluída.

TOMADA DE CONTAS ESPECIAL (TCE)

Secretaria de Controle Externo de Tomada de Contas Especial - Secex/TCE.

Em exame a Tomada de Contas Especial instaurada pelo então Ministério do Desenvolvimento Social e Agrário - MDS em desfavor do Sr. Sérgio Barreto de Miranda, ex-Prefeito de Panelas/PE, tendo por fundamento o não atingimento das metas pactuadas no Termo de Responsabilidade 398/MPAS/SEAS/2002 (Siafi 463254) .
2.	O ajuste foi celebrado entre aquela municipalidade e o então Ministério da Previdência e Assistência Social e teve por objeto o apoio à realização de ações de geração de renda para as famílias do Programa de Erradicação do Trabalho Infantil - PETI.
3. 	Para a consecução do avençado, foram previstos R$ 380.000,00, sendo R$ 372.400,00 à conta do concedente e R$ 7.600,00 referentes à contrapartida do convenente, com vigência estipulada de 14 meses, sendo 12 para a execução do objeto, acrescido de 60 dias para apresentação da prestação de contas. Os recursos federais foram liberados por meio da Ordem Bancária 2002OB002761 em 3/9/2002. 
4.	Diante da não comprovação do atingimento das metas estabelecidas, o Sr. Sérgio Barreto de Miranda foi instado a apresentar justificativas para a ocorrência e/ou devolver a verba recebida e, tendo em vista que não logrou êxito em uma e outra demandas, a presente TCE foi instaurada, tendo o então MDS quantificado o débito em R$ 288.963,00, imputando-o ao ex-alcaide. 
5.	No âmbito desta Corte, a Secex/TCE instruiu os autos e, após a realização de diligências saneadoras, apontou a necessidade de inclusão no polo passivo deste processo da Fundação de Apoio ao Desenvolvido da Universidade Federal de Pernambuco - FADE/UFPE, entidade executora do objeto da avença em foco.
6.	Ato contínuo, por delegação de competência deste Relator, efetuou a citação solidária do ex-Prefeito e da Fundação acima nominada pelo débito de R$ 288.963,00.
7.	Apresentadas as respectivas alegações de defesa, a unidade especializada as analisou e, em síntese, propôs: i) excluir a FADE/UFPE do rol de responsáveis desta TCE, em função do longo transcurso temporal entre a ocorrência dos fatos e a sua notificação; e ii) julgar irregulares as contas do Sr. Sérgio Barreto de Miranda e imputar-lhe o débito ora em discussão sem a aplicação de penalidade pecuniária em função da prescrição da pretensão punitiva. 
8.	O Parquet especializado, representado pelo Procurador Marinus Eduardo De Vries Marsico, anuiu ao encaminhamento da unidade técnica. 
9.	Inicio o exame deste feito destacando que, em relação à Fundação de Apoio ao Desenvolvido da Universidade Federal de Pernambuco - FADE/UFPE, sigo a jurisprudência deste Tribunal no sentido de que são consideradas iliquidáveis as contas do responsável no caso de o longo transcurso temporal entre a ocorrência dos fatos e o seu chamamento aos autos obstar o exercício da ampla defesa e do contraditório. Nesse sentido, cito os seguintes precedentes colhidos da ferramenta "Jurisprudência Selecionada":
Acórdão 139/2017-TCU-Plenário (relator ministro Bruno Dantas) 
"O longo transcurso de tempo entre a ocorrência da irregularidade e a instauração da tomada de contas especial não implica, automaticamente, sua nulidade. Uma vez instaurada, o largo interregno temporal apenas enseja o julgamento pela iliquidez das contas caso reste comprovado que, por este motivo, tenham sido prejudicados o contraditório e a ampla defesa do responsável."
Acórdão 9592/2015-TCU-Segunda Câmara (de minha relatoria) 
"O longo transcurso de tempo entre a ocorrência do fato gerador e a primeira notificação ao responsável compromete sobremaneira o exercício da ampla defesa, do contraditório, da garantia da produção de provas e do devido processo legal, cabendo o arquivamento dos autos."
Acórdão 2511/2015-TCU-Plenário (relator ministro-substituto Augusto Sherman Cavalcanti) 
"É cabível o arquivamento de processos de tomada de contas especial nas hipóteses em que o transcurso de lapso temporal superior a dez anos entre a ocorrência dos fatos e a citação dos responsáveis comprovadamente importe em obstáculos intransponíveis ao exercício do direito de defesa, competindo às partes aduzir os elementos objetivos que demonstrem o real prejuízo para suas defesas."
Acórdão 1560/2014-TCU-Segunda Câmara (relator ministro José Jorge) 
"Julgam-se iliquidáveis as contas quando, pela excessiva demora na citação, é sensivelmente afetada a capacidade de o responsável contraditar as imputações que lhe são dirigidas."
10.	No caso em foco, transcorreram cerca de treze anos entre a ocorrência dos fatos - exercício de 2006 - e a primeira notificação da entidade acerca das irregularidades ora apontadas, que se deu mediante a citação efetuada por este Tribunal, levada a efeito em 2019. Tal situação, como aduzido em sede de alegações de defesa, torna praticamente inviável a coleta e disponibilização de documentos atinentes à avença entabulada com o Poder Público.
11.	Nesse sentido, entendo que melhor se adequa ao caso considerar as contas da FADE/UFPE iliquidáveis, ordenando-se o seu trancamento, nos termos dos arts. 20 e 21 da Lei 8.443/1992. 
12.	Noutro giro, relativamente ao Sr. Sérgio Barreto Miranda, acolho a análise efetuada pela Secex/TCE em suas alegações de defesa, no sentido de que não foram capazes de infirmar sua responsabilidade no evento danoso ou, ainda, a inexistência do débito, motivo pelo qual incorporo os argumentos lançados na instrução parcialmente transcrita no Relatório precedente às minhas razões de decidir. Nada obstante, teço os seguintes comentários. 
13.	É bom frisar, desde já, que, em relação ao ex-Prefeito, não há que se falar em prejuízo à ampla defesa e ao contraditório em função de longo transcurso temporal, pois o responsável foi inicialmente instado pelo concedente a se manifestar a respeito dos fatos ora inquinados no ano de 2003 (peça 2, p. 23) , ou seja, há apenas um ano da ocorrência das irregularidades verificadas.  
14.	A principal argumentação do ex-chefe do Executivo Municipal é a de que as metas estipuladas no Termo de Responsabilidade 398/MPAS/SEAS/2002 não eram factíveis, ou seja, tinham sido superestimadas, dada a quantia financeira disponibilizada para a consecução do avençado. 
15.	Em que pese a tese apresentada, a defesa não colacionou ao processo documentos idôneos que comprovassem ter solicitado, junto ao então Ministério do Desenvolvimento Social e Agrário - MDS, a repactuação das metas, atitude esperada daquele que geria a verba diante do alegado cenário de insuficiência financeira. 
16.	De acordo com a unidade especializada, a discrepância entre o que fora efetivamente realizado e as metas previstas foi de grande magnitude, o que, em tese, possibilitaria, no decorrer da execução do instrumento, as devidas correções, as quais, como já dito, não foram requisitadas junto ao repassador. 
17.	É o que se percebe do quadro abaixo, elaborado pela Secex/TCE a partir de dados da Controladoria-Geral da União - CGU (peça 2, pp. 30/55) , e transcrito na instrução da peça 41 (p. 4) : 
	Especificação [da meta]
	Quantitativo Previsto
	Quantitativo Executado
	Valor unitário
R$
	Valor Total Previsto
R$
	Valor Total Executado
R$

	[1] Seminários e Seleção
	13.297
	Impossível Avaliar
	2,29
	30.572,37
	30.572,30

	[2] Determinação do Objetivo da Capacitação
	13.297
	Impossível Avaliar
	1,37
	18.307,03
	18.307,03

	[3] Definição de Subgrupos Homogêneos
	2.955
	640
	5,06
	14.975,60
	3.238,40

	[4] Processo Associativo - Unidade de Produção
	2.955
	640
	2,94
	8.721,24
	1.881,60

	[5] Cursos para Técnicos e Multiplicadores
	2.955
	200
	22,34
	66.059,90
	4.468,00

	[6] Curso para Executores a Nível Municipal
	2.955
	640
	21,17
	62.582,90
	13.548,80

	[7] Cursos para Jovens e Adultos
	2.955
	640
	16,20
	47.911,32
	10.368,00

	[8] Estágios em Instituições Especializadas
	2.955
	0
	30,72
	90.806,85
	-

	[9] Alimentação
	2.955
	640
	3,15
	9.358,78
	2.016,0 

	[10] Transporte
	2.955
	640
	4,95
	14.634,76
	3.168,00

	[11] Estudos de Mercado e Criação da Marca
	2.955
	640
	2,56
	7.596,84
	1.638,40

	[12] Captação de Recursos para Investimentos
	2.955
	640
	2,86
	8.472,41
	1.830,40

	TOTAL
				380.000,00
	91.037,00

	DIFERENÇA
					288.963,00

18.	Como se nota, em relação às metas 3 e 4, 6 e 7, e 9 a 12, o responsável somente executou cerca de 21% e, na meta 5, cerca de 7%, sem contar com a inexecução total da meta 8. 
19.	Outro argumento trazido pelo responsável foi a existência de sentença judicial proferida em sede de ação penal que, por lhe ter sido favorável, implica coisa julgada em relação a este feito. 
20. 	Como é cediço, a sentença judicial que repercute no âmbito desta Corte de Contas é aquela em que expressamente consigna a inexistência do fato ou da autoria. Precedentes: 
Acórdão 869/2020-TCU-Plenário (relator ministro Bruno Dantas) 
"A absolvição penal afasta a responsabilidade administrativa do gestor perante o TCU apenas quando declarar a inexistência do fato ou da autoria imputada. Se a absolvição for por falta de provas ou ausência de dolo, tal responsabilidade não é excluída." (grifo acrescido) 
Acórdão 2850/2019-TCU-Primeira Câmara (relator ministro Vital do Rêgo) 
"A absolvição na esfera penal motivada pela falta ou insuficiência de provas não impede a responsabilização do gestor no âmbito do TCU, pois a sentença absolutória somente tem repercussão na instância administrativa quando declara a inexistência do fato ou que o responsável não concorreu para a infração penal."
Acórdão 940/2019-TCU-Segunda Câmara (relator ministro Aroldo Cedraz) 
"A sentença proferida pelo juízo cível, sob qualquer fundamento, não vincula a decisão proferida pelo TCU. Apenas a sentença absolutória no juízo criminal fundada no reconhecimento da inexistência material do fato ou na negativa de autoria tem habilidade para impedir a responsabilização civil e administrativa do agente."
21.	No caso sub oculis, conforme asseverado pelo magistrado que julgou a causa, a absolvição se deu em função de não restar tipificado o crime de apropriação de bens ou rendas públicas ou de desvio para proveito próprio ou de terceiros, previsto no art. 1º, inciso I, do Decreto-Lei 201/1967, que dispõe sobre a responsabilidade de Prefeitos e Vereadores (peça 71, p. 7) :
"Art. 1º São crimes de responsabilidade dos Prefeitos Municipais, sujeitos ao julgamento do Poder Judiciário, independentemente do pronunciamento da Câmara dos Vereadores:
I - apropriar-se de bens ou rendas públicas, ou desviá-los em proveito próprio ou alheio;"
22.	Nesse sentido, dado que o Sr. Sérgio Barreto de Miranda não carreou ao processo sentença judicial que consignasse de forma expressa a inexistência do fato que ora se lhe é imputado, ou seja, a não demonstração da correta destinação de verbas federais recebidas em sede de avença entabulada com a União federal - o qual não se confunde com aquele examinado no decisum por ele trazido, ou a negativa de sua autoria na irregularidade precitada, não há como acolher o argumento manejado. 
23.	Como é cediço, é ônus do administrator de recursos públicos prestar contas e nela comprovar a boa e regular aplicação dos recursos federais que lhe foram confiados, por imposição decorrente do ordenamento jurídico, a teor do bloco normativo composto pelas disposições dos arts. 70, parágrafo único, da Constituição Federal, 93 do Decreto-lei 200/1967 e 66 do Decreto 93.872/1986. 
24. 	Nesse mister, é indispensável que o gestor demonstre a execução física das metas previstas no plano de trabalho aprovado pelo concedente, a regularidade da movimentação dos recursos financeiros depositados na conta corrente exclusiva do ajuste, bem como o vínculo causal entre a realização das metas e a destinação dos recursos.
25.	Tendo em vista que, neste processo, o Sr. Sérgio Barreto de Miranda não se desincumbiu de tal tarefa, suas contas devem ser julgadas irregulares, como alvitrado de forma unânime pela Secex/TCE e pelo Parquet especializado.
26.	No que tange ao valor do dano ao erário ora em discussão, cumpre trazer à baila ajuste efetuado pela Secex/TCE na instrução de peça 41 (pp. 3/4) , a qual transcrevo abaixo:
"17. Quanto à falta de aplicação da contrapartida financeira por parte da Prefeitura Municipal (item 2.3.2.4) , o apontamento do relatório da CGU indicava não ter sido observado o valor pactuado de R$ 7.600,00, tendo sido empregado, no entanto, o valor de R$ 275,32, conforme cheque emitido em 18/12/2003 (peça 26, p. 53) , para fins de complementar, juntamente com o cheque 850008, no valor de R$ 41.521,48 (peça 26, p. 55) , o valor de R$ 41.800,00, referente à nota fiscal 32115 (peça 26, p. 57) , emitida por conta dos serviços do Primeiro Termo Aditivo.
17.1. Destarte, ao proceder à devolução de valores devidos, referente ao valor de R$ 7.600,00 da contrapartida não aplicada, não se considerou o referido valor de R$ 275,32, comprovadamente aplicado. No item 11 do Parecer Técnico 532/2015 (peça 2, p. 112-113) , consta a descrição de metodologia de cálculo do valor da contrapartida, incidindo proporcionalidade de 2% sobre valor considerado como efetivamente aplicado (R$ 91.037,00, ver quadro do item 19) , definindo-se o valor da contrapartida em R$ 1.820,74. Entende-se, entretanto que cabe abater ainda a parcela aplicada de R$ 275,32, referente ao cheque de peça 26, p. 53, reduzindo o valor devido a R$ 1.545,42 (1.820,74 - 275,32) , tendo o Município recolhido a maior o valor de R$ 6.054,58 (7.600,00 - 1.545,42) , na data de 3/3/2011 (peça 2, p. 106) .
27.	Vê-se, assim, que a municipalidade, em vez de ter ressarcido o valor de R$ 1.545,42 como devia, fez o recolhimento de R$ 7.600,00, o que importa crédito em favor do responsável no montante de R$ 6.054,58 na data de 3/3/2011 (R$ 7.600,00 - R$ 1.545,42) a ser abatido na forma do disposto no enunciado 128 da Súmula de Jurisprudência do TCU.
28.	Decerto, o caso comportaria a aplicação da sanção pecuniária insculpida no art. 57 da Lei Orgânica do TCU. Todavia, nos moldes do Acórdão 1.441/2016 - Plenário (relator ministro Benjamin Zymler; redator ministro Walton Alencar Rodrigues) , referente a incidente de uniformização de jurisprudência, restou assente que a pretensão punitiva do TCU se subordina ao prazo geral de prescrição de dez anos indicado no art. 205 do Código Civil, contado a partir da data da ocorrência da irregularidade sancionada, nos termos do art. 189, inciso I, do Código Civil.
29.	Conforme verificado, a irregularidade em foco nestes autos ocorreu no exercício de 2006 e o ato ordinatório da citação se deu em fevereiro de 2019 (peça 43) , ou seja, quando transcorrido mais de dez anos, o que configura a prescrição da pretensão punitiva.  
30.	Oportuno, por fim, com base no § 7° do art. 209 do Regimento Interno/TCU, encaminhar cópia do Acórdão que sobrevier à Procuradoria da República no Estado de Pernambuco, para a adoção das medidas de sua alçada, bem como ao Ministério da Cidadania, para ciência.
	Ante o exposto, voto por que seja adotado o Acórdão que ora submeto a este Colegiado. 
T.C.U., Sala das Sessões, em 29 de setembro de 2020.
MARCOS BEMQUERER COSTA
Relator